最高法院刑事判決　　　　　　　　　　　　　　　九十三年度台上字第二○六三號
　　上　訴　人　台灣高等法院檢察署檢察官
　　被　　　告　乙○○
　　　　　　　　甲○○
右上訴人因被告等違反臺灣地區與大陸地區人民關係條例案件，不服台灣高等法院中
華民國九十年六月十四日第二審判決（九十年度上訴字第七四五號，起訴案號：台灣
板橋地方法院檢察署八十八年度偵字第二五○○六、二六一七一號），提起上訴，本
院判決如左：
    主  文
原判決撤銷，發回台灣高等法院。
    理  由
本件原判決以公訴意旨略以：已判刑確定之宋桂英明知被告乙○○、甲○○分別患有
全身性紅斑性狼瘡、雙腿小兒麻痺，竟與被告等共同基於使公務員登載不實結婚登記
，及違反臺灣地區與大陸地區人民關係條例使大陸地區人民非法進入臺灣地區之犯意
，於民國八十八年八、九月間，約定由被告等充當結婚之人頭，於辦理假結婚後各可
得前金新台幣（下同）五萬元，待申請大陸地區人民來台後，各可再得八萬元之佣金
，以使大陸地區男子林齊良、葉祖華得以探親名義申請來台打工賺錢，但雙方毋需履
行同居義務，且由宋桂英負責安排大陸人民在台之工作及住處。議定後，宋桂英乃於
八十八年九月間，提供食宿、機票等費用，帶同被告等前往大陸福州市，安排欲來台
工作之大陸男子林齊良、葉祖華，分別與被告等辦理假結婚，且於八十八年九月二十
二日、同年九月八日在大陸辦妥結婚登記，宋桂英旋交付被告等前金各五萬元。被告
等返台後，即分持大陸地區「福州市人民政府」所出具之結婚證明書，向台北縣中和
市戶政事務所、台北市大同區戶政事務所，辦理渠等與林齊良、葉祖華之結婚戶籍登
記，使該管公務員將此不實之事項登載於其職務上所掌之公文書，即戶籍登記簿、戶
口名簿及被告等之身分證上。被告等復分持各該使公務員登載不實之文書向內政部警
政署入出境管理局行使，申請大陸地區男子林齊良、葉祖華以探親名義來台（尚未入
境即被查獲），足以生損害於戶政機關管理戶籍之正確性。因認被告等涉有臺灣地區
與大陸地區人民關係條例第七十九條第一項（起訴漏載第三項），刑法第二百十六條
、第二百十四條之罪嫌，二罪間有方法結果之牽連關係，應從一重處斷等情。嗣經審
理結果，被告等雖於警詢時分別承認：「我（指乙○○）是經由台灣女子宋桂英介紹
此假結婚案，宋桂英見我是殘障（全身性紅斑性狼瘡）且經濟拮据，遂提及可介紹大
陸男子和我假結婚（不需履行夫妻同居義務），和林齊良之婚姻取得結婚證書後，即
由宋桂英支付我前金伍萬元，另待我申請林齊良入境來台後再付餘款捌萬元，總計整
個假結婚案我可取得壹拾萬元。……前金伍萬元我已收到。我於八十八年九月二十
二日在福建省福州市取得結婚證書，沒有公開儀式。……宋桂英告訴我，結婚後我和
林齊良不需履行夫妻同居義務，男方不會影響我的生活狀況，且待林齊良入境來台後
，宋桂英為之安排工作及住的地方」（見偵字第二五○○六號卷第二十七頁背面至第
二十八頁背面）、「我（指甲○○）是經由台灣人民宋桂英介紹此假結婚案，宋桂英
原是在報上刊登刷卡預借現金，我因缺錢見報上廣告遂和宋桂英辦刷卡借現金之事，
宋桂英見我是殘障（雙腿小兒麻痺）且經濟拮据，遂向我主動提及可介紹大陸男子和
我假結婚（不需履行夫妻同居義務），並言明和葉祖華之婚姻取得結婚證書後，即由
宋桂英支付我前金伍萬元，另待我申請葉祖華入境來台後再付餘款捌萬元，總計整個
假結婚案我可以收得壹拾萬元。……前金伍萬元我已收到。我於八十八年九月八日
在福建省福州市取得結婚證書。……宋桂英言明我和乙○○與大陸男子辦理假結婚後
，不需履行夫妻同居義務，男方不影響女方正常生活，待男方入境後，由宋桂英為葉
祖華、林齊良安排工作及居住地方」（見同上偵查卷第三十頁背面至第三十二頁）。
但警方於詢問乙○○、甲○○時，未依刑事訴訟法第一百條之一、第一百條之二規定
，全程連續錄音或錄影。於此情形，尚須有其他必要之補強證據，以補足其自白之證
明力，始得採為被告論罪之依據。本件既無錄音可供核對，復無其他補強證據可資證
明被告等之自白與事實相符，被告等又已辯解該筆錄內容不實在，縱被告等有被宋桂
英利用之懷疑，惟被告等既不知情，亦無犯罪之故意可言。認為不能證明被告等犯罪
，因而撤銷第一審關於被告等部分科刑之判決，改判被告等無罪，固非無見。
惟查：證據雖已調查而其內容尚未明瞭者，即與未經調查無異，如遽行判決，仍屬應
於審判期日調查之證據而未予調查。又實施刑事訴訟程序之公務員，就該管案件，應
於被告有利及不利之情形，一律注意，刑事訴訟法第二條第一項定有明文。本件警方
於詢問犯罪嫌疑人乙○○、甲○○時，雖未依規定全程連續錄音或錄影。惟刑事訴訟
法第一百條之一、第一百條之二所規定之錄音、錄影，旨在建立筆錄之公信力，以擔
保程序之合法，並確保自白之任意性。苟於詢問時未全程連續錄音或錄影，倘依其他
證據得以補強犯罪嫌疑人於警詢時之供述係出於任意性且與事實相符者，該筆錄仍具
有證據能力。依據卷內資料，乙○○於檢察官偵查中已經供稱：「（警詢時之供述）
實在，……她（指宋桂英）有在辦假結婚，……（在大陸）費用是宋桂英支付的，…
…宋桂英有表示，如果大陸人士來台由她負責工作及住的地方，……她說到作假的就
不需履行同居義務」（見偵字第二五○○六號卷第一一一頁正面、背面、第一一二頁
）。甲○○於檢察官偵查中亦承認：有去過大陸二次，第一次去二週，第二次去三天
，第一次去即經宋桂英介紹與葉祖華結婚，有收到五萬元，但沒有與葉祖華發生過性
關係，宋桂英「有告訴我假結婚是如此辦（即待葉祖華來台後再支付八萬元），宋桂
英說她的行情是如此，……（如果是假結婚，大陸人士來台之工作及住地）都是由宋
桂英安排」（見同上偵查卷第一一○頁正面、背面、第一一一頁）。已判刑確定之宋
桂英於第一審法院且供稱：「我帶乙○○、甲○○前去大陸，他們和我都有要為他們
辦理假結婚之意，所以他們也知道是辦假結婚，所以我有於上開時地帶他們二人前往
大陸和林齊良、葉祖華接洽」（見第一審卷第八十七頁）。另宋桂英之前夫謝褚銘（
與宋桂英共同犯罪，業經第一審判刑確定）於警詢時也供稱：「（宋桂英等人蛇集團
共辦理了）……甲○○與大陸男子葉祖華，乙○○與大陸男子林齊良，……等七件（
兩岸假結婚案件）」；並於檢察官偵查中陳稱，其於警詢時所為之供述實在（見偵字
第二五○○六號卷第十二頁背面、第一二五頁背面）。以上事證，能否作為乙○○、
甲○○於警詢時之補強證據？可否證明被告等知情？原審未予斟酌，即逕謂無其他證
據可資補強，及被告等有可能被宋桂英利用，而不知情云云，自嫌速斷。檢察官上訴
意旨執以指摘原判決不當，尚非全無理由，應認有撤銷發回更審之原因。又不得上訴
第三審之行使使公務員登載不實文書部分，基於審判不可分原則，併予發回。
據上論結，應依刑事訴訟法第三百九十七條、第四百零一條，判決如主文。
中　　　華　　　民　　　國　　九十三　　年　　　四　　　月　　二十二　　日
                              最高法院刑事第八庭
                                  審判長法官  陳　炳　煌
                                        法官  陳　世　雄
                                        法官  韓　金　秀
                                        法官  吳　信　銘
                                        法官  徐　文　亮
      右正本證明與原本無異
                                              書  記  官
中　　　華　　　民　　　國　　九十三　　年　　　四　　　月　　二十六　　日
                                                                        Ｌ
